【裁判字號】    99,易,141
【裁判日期】    990804
【裁判案由】    詐欺
【裁判全文】
臺灣屏東地方法院刑事判決               99年度易字第141號
公  訴  人  臺灣屏東地方法院檢察署檢察官
被      告  丁○○
選任辯護人  洪錫鵬律師
上列被告因詐欺案件，經檢察官提起公訴（98年度調偵字第261
號），本院判決如下：
    主  文
丁○○犯如附表一所示之罪，各處如附表一所示之刑。應執行有
期徒刑壹年陸月，如易科罰金，以新臺幣壹仟元折算壹日。
    事  實
一、丁○○係泓炫鋼鐵有限公司及烜盛企業社實際負責人，明知
    其財務週轉已生困難，無法清償借款，竟意圖為自己不法之
    所有，本於詐欺之犯意，於民國97年10月17日（起訴書誤載
    為10月21日）起至同年11月27日止之如附表一所示時間，多
    次以公司資金周轉可提供客票清償為由，向甲○○借款，致
    甲○○誤認其有兌現支票之資力而陷於錯誤，允貸如附表一
    所示款項共計新臺幣（下同）763 萬8,530 元，丁○○則將
    附表二所示無法兌現俗稱「芭樂票」之支票6 紙佯稱係向客
    戶收取之客票，交付甲○○以供清償，嗣前開支票屆期提示
    因已屬拒絕往來戶均遭退票，甲○○向丁○○追償無著，始
    知受騙。
二、案經甲○○訴由臺灣屏東地方法院檢察署檢察官偵查起訴。
    理  由
一、按被告以外之人於審判外之陳述，雖不符前四條之規定，而
    經當事人於審判程序同意作為證據，法院審酌該言詞陳述或
    書面陳述作成時之情況，認為適當者，亦得為證據。當事人
    、代理人或辯護人於法院調查證據時，知有第159條第1項不
    得為證據之情形，而未於言詞辯論終結前聲明異議者，視為
    有前項之同意，刑事訴訟法第159 條之5 定有明文。本件下
    列所引具傳聞性質之證據，檢察官、被告及辯護人均未爭執
    其證據能力，亦未於本案言詞辯論終結前對證據能力聲明異
    議，依上開規定，視為被告同意作為證據，且經本院審酌該
    等言詞陳述作成時之情況及證據取得過程等節，認亦適宜作
    為證據，自得為本件裁判基礎之證據資料。
二、訊據被告丁○○固坦承有於上揭時間向告訴人甲○○拿取前
    開金錢之事實，惟矢口否認有何詐欺取財犯行，辯稱：這些
    錢不是我借的，是我阿姨丙○○知道我和甲○○長期有用票
    借錢，所以她拿這些票叫我向甲○○借錢，借到的錢都是我
    阿姨丙○○拿去用，我都沒有用，甲○○97年底找我時，我
    才知道這些票有問題，我並沒有詐欺云云（本院卷第14至16
    頁）。經查：
  (一)證人即告訴人甲○○於偵訊證稱：被告是泓炫鋼鐵及烜盛企
    業社實際負責人，她於97年10月間跟我說鋼筋漲價公司資金
    不足需要周轉，我才借錢給她，借款時間如附表一所載，後
    來我去大陸前跟她結算，她拿支票給我清償，我就拿去銀行
    代收。97年11月27日我從大陸回來，就發覺她跟廠商怪怪的
    在協調，有第三者跟我講，講我出國7 天，問題很多，很多
    事情會料想不到，我於11月28日去找被告，她就不理我，還
    否認有給我附表二的支票，我太太、女兒去找她，她說是客
    票不是芭樂票。被告於97年10月17日之後跟我周轉的錢合計
    763 萬8,530 元，這些支票跳票金額合計720 萬4,000 元，
    以前她跟我周轉的支票都是其他公司的公司票或私人票，金
    額不大，大概10幾萬左右，這次跳票的私人票或公司票都是
    我第一次收到，以前沒有收過這麼高額的私人票。丙○○我
    認識，是被告的阿姨，有跟我借過錢，但她是詐欺犯，我後
    來拒絕丙○○借錢，被告說拿票給我是幫丙○○周轉是騙人
    的，她有說是公司要用的，每一筆都是公司用的錢等語明確
    （他字第199 號卷第26至27、52至53頁，他字第952 號卷第
    9 至10頁），核與其所提借款時間金額表、交付票據明細表
    （調偵卷第3 至5 頁）、借款記事本、6 份支票暨退票理由
    單、代收票據明細表等資料大致相符（他字第199 號卷第8
    至15頁）。查告訴人雖與被告處於對立地位，然雙方金錢借
    貸往來多年，並無夙怨，衡情當無歷次供述均予誣指之理，
    且被告對上開金額及借款、票據等資料均無爭執，益見告訴
    人前開證述，可以採信。
  (二)被告雖於本院審理辯稱：我阿姨拿票給我的時候，我有打電
    話跟銀行確認沒問題，才幫她調錢云云（本院卷第69頁），
    然查，附表二編號1 所示支票早於97年8 月15日即已拒絕往
    來無法兌現一節，業據證人即告訴人之女吳雯惠於偵訊證稱
    ：97年12月22日銀行打電話到家裡說20日的票跳票，我跟媽
    媽晚上去找被告，告訴她跳票的事，問她是否有查票信紀錄
    ，她說有，前幾天也還有聯絡，我隔天去銀行領票，發現發
    票人早在8 月15日就變成拒往戶，我再去找被告說她說謊，
    她說你沒有證據說這些票是我給你的，要告就去告等情詳實
    （他字第199 號卷第51頁），核與上開票據退票理由單及陳
    銘裕票據信用查詢資料記載相符（他字第199 號卷第66至72
    頁），顯見該票據於97年11月18日被告交付予告訴人之前即
    已拒絕往來無從兌現，被告竟仍辯稱當時查詢票據信用正常
    ，有與發票人聯絡云云，足徵其所辯均屬不實，應係為掩飾
    當時已無清償能力卻仍以空頭支票詐欺告訴人，企圖拖延告
    訴人追究時間所為之舉。況倘若上開支票確係丙○○交被告
    轉向告訴人借錢，與被告無涉，則跳票當時被告即應告知告
    訴人此為丙○○轉交之支票，當無任意捏造票信正常之必要
    ，被告此舉可徵其畏罪情虛。
  (三)附表二編號2 至3 發票人鑫晶鑽企業有限公司負責人葉秀霞
    於偵訊證稱：公司賣化妝品，因週轉不靈結束營業，公司的
    票有借給朋友使用，我不認識被告，附表二的票不是我簽發
    的等語明確（他字第199 號卷第50頁）；核與編號4 至6 發
    票人任宗成於偵訊證稱：我是粗工小包，於97年12月入監服
    刑前將支票寄在朋友處，我沒有簽發這些支票，也沒有開過
    票等情大致相符（他字第199 號卷第88至90頁），該2 位證
    人與被告素不相識，亦無怨隙，當無構陷被告之必要，其等
    所言應信屬實，該2 位證人與被告既不認識，行業有別，當
    無可能簽發前開票據供作客票之用，足徵被告對告訴人稱上
    開票據為客票，即屬不實。況附表二編號1 發票人陳銘裕之
    票據信用，於97年8 月5 日開始退票，至97年8 月15日拒絕
    往來，最近1 年退票張數高達321 張，最近1 年退票金額為
    70,557,416元；附表二編號2 至3 發票人鑫晶鑽企業有限公
    司之票據信用，於97年11月24日開始退票，至97年12月5 日
    拒絕往來，最近1 年退票張數高達305 張，最近1 年退票金
    額為81 ,293,421 元；附表二編號4 至6 發票人任宗成之票
    據信用，於97年12月22日開始退票，至98年1 月2 日拒絕往
    來，最近1 年退票張數高達291 張，最近1 年退票金額為65
    ,916,069元一節，有上開發票人票據信用資訊連結作業資料
    附卷可參（他字第199 號卷第59至84頁），上開各發票人之
    支票均在短時間內即有高額退票張數及合計高達2 億餘元之
    退票金額，且無任何實際交易過程足以說明上開票據票信之
    正當性，顯與常情有違，是上開票據確屬無法兌現俗稱「芭
    樂票」之空頭支票無誤，被告持該種票據佯稱清償，益見其
    確有前開詐欺犯行。
  (四)被告業於本院審理供稱：我有向告訴人周轉這些錢去做生意
    ，有協調要還他600 萬元等語（本院卷第68頁），且被告與
    告訴人曾至屏東縣內埔鄉調解委員會調解債務一節，有該調
    解委員會調解書在卷可憑（他字第199 號卷第116 頁），倘
    若附表一所示款項為訴外人丙○○所借，非被告自己之借款
    ，其又何必調解清償？況被告歷時1 年餘均無法提出任何丙○○持附表二所示支票借款之證據以供查驗，其空言上開支
    票為丙○○所提供調錢云云，自屬卸責之詞，甚難採信。至
    證人鍾慶輝、陳明涼、戊○○○雖於偵訊或本院審理證稱：
    丙○○有持票向被告周轉等語（他字第199 號卷第129 頁，
    本院卷第66頁），然查，上開3 位證人就借款時間、借款金
    額、借款用途等情狀均未能明確證述，對於借款所用票據為
    何？有無看過等節亦一無所知，無法指認是否為本案支票，
    是其等上開證詞，自無法為被告有利之認定。況證人乙○○
    於本院審理證稱：丙○○有欠我錢，她都拿自己的票給我等
    語（本院卷第63至64頁）；證人己○○則於本院審理證稱：
    丙○○有向我借錢，她是開她弟弟及丁○○的票給我等情（
    本院卷第65頁），顯見丙○○向乙○○、己○○借錢時，並
    未使用附表二發票人名義之空頭支票，與本件使用附表二所
    示之空頭支票不合，亦難以該2 位證人曾被丙○○借錢遽認
    本件亦屬丙○○之借款。
  (五)綜上所述，被告多次向告訴人詐取如附表一所示借款，並佯
    以附表二所示支票供作清償，然上開支票均係無法兌現俗稱
    「芭樂票」之票據，顯見被告係於負擔沉重之情形下，明知
    無力償還，仍於附表一所示時間向告訴人多次舉債借款，告
    訴人亦因誤信被告有清償支票能力而陷於錯誤受有損失，被
    告隱瞞其真實償債能力，自屬施詐術，其所辯乃事後卸責之
    詞，不足採信，本件事證明確，被告犯行堪以認定。
三、核被告所為，均係犯刑法第339 條第1 項之詐欺取財罪。被
    告如附表一所示12次詐欺犯行，犯意各別，行為互異，應予
    分開論罪，合併處罰。爰審酌被告不思正途經營事業，於無
    清償能力時，仍向告訴人詐取前揭借款，並持空頭支票佯稱
    清償，所為誠屬不該，有害社會交易安全，惟念其陸續清償
    部分借款約279 萬餘元（被告先兌現595,333 元，調解時再
    給付220 萬元，然其於本院第45頁提出之協議書，當事人並
    非被告，所涉案件亦非本案，此金額本院不擬論列），犯後
    否認犯行之態度，及其犯罪之動機、目的、手段等一切情狀
    ，分別量處如附表一所示之刑，並定其應執行之刑，及依其
    職業、資力、地位等節，諭知易科罰金之折算標準，以資懲
    儆。
據上論斷，應依刑事訴訟法第299 條第1 項前段，刑法第339 條
第1 項、第51條第5 款、第41條第1 項第1 款，刑法施行法第1
條之1 ，判決如主文。
本案經檢察官李秀玲到庭執行職務。
中    華    民    國    99    年    8     月    4    日
                  刑事第二庭    審判長法  官  黃國永
                                      法  官  劉怡孜
                                      法  官  翁世容
以上正本證明與原本無異。
如不服本判決應於收受判決後10日內向本院提出上訴書狀，並
應敘述具體理由；其未敘述上訴理由者，應於上訴期間屆滿後
20日內向本院補提理由書（均須按他造當事人之人數附繕本）
「切勿逕送上級法院」。
中    華    民    國    99    年    8     月    4    日
                                      書記官  張孝妃
附表一
┌──┬─────┬───────┬───────────────────┐
│編號│犯罪時間  │詐得金額（元）│主文                                  │
│    │即借款時間│即借得金額    │                                      │
├──┼─────┼───────┼───────────────────┤
│1   │97.10.17  │49萬4,193     │丁○○犯詐欺取財罪，處有期徒刑月，如│
│    │          │              │易科罰金，以新臺幣壹仟元折算壹日。    │
├──┼─────┼───────┼───────────────────┤
│2   │97.10.21  │70萬          │丁○○犯詐欺取財罪，處有期徒刑肆月，如│
│    │          │              │易科罰金，以新臺幣壹仟元折算壹日。    │
├──┼─────┼───────┼───────────────────┤
│3   │97.10.22  │100萬         │丁○○犯詐欺取財罪，處有期徒刑伍月，如│
│    │          │              │易科罰金，以新臺幣壹仟元折算壹日。    │
├──┼─────┼───────┼───────────────────┤
│4   │97.10.25  │10萬          │丁○○犯詐欺取財罪，處有期徒刑月，如│
│    │          │              │易科罰金，以新臺幣壹仟元折算壹日。    │
├──┼─────┼───────┼───────────────────┤
│5   │97.10.27  │100萬         │丁○○犯詐欺取財罪，處有期徒刑伍月，如│
│    │          │              │易科罰金，以新臺幣壹仟元折算壹日。    │
├──┼─────┼───────┼───────────────────┤
│6   │97.10.30  │70萬          │丁○○犯詐欺取財罪，處有期徒刑肆月，如│
│    │          │              │易科罰金，以新臺幣壹仟元折算壹日。    │
├──┼─────┼───────┼───────────────────┤
│7   │97.10.30  │10萬          │丁○○犯詐欺取財罪，處有期徒刑月，如│
│    │          │              │易科罰金，以新臺幣壹仟元折算壹日。    │
├──┼─────┼───────┼───────────────────┤
│8   │97.11.7   │20萬          │丁○○犯詐欺取財罪，處有期徒刑月，如│
│    │          │              │易科罰金，以新臺幣壹仟元折算壹日。    │
├──┼─────┼───────┼───────────────────┤
│9   │97.11.10  │30萬          │丁○○犯詐欺取財罪，處有期徒刑月，如│
│    │          │              │易科罰金，以新臺幣壹仟元折算壹日。    │
├──┼─────┼───────┼───────────────────┤
│10  │97.11.18  │60萬          │丁○○犯詐欺取財罪，處有期徒刑肆月，如│
│    │          │              │易科罰金，以新臺幣壹仟元折算壹日。    │
├──┼─────┼───────┼───────────────────┤
│11  │97.11.20  │157萬3,495    │丁○○犯詐欺取財罪，處有期徒刑伍月，如│
│    │          │              │易科罰金，以新臺幣壹仟元折算壹日。    │
├──┼─────┼───────┼───────────────────┤
│12  │97.11.27  │87萬0,842     │丁○○犯詐欺取財罪，處有期徒刑肆月，如│
│    │          │              │易科罰金，以新臺幣壹仟元折算壹日。    │
├──┼─────┼───────┼───────────────────┤
│    │   合 計  │763萬8,530    │                                      │
└──┴─────┴───────┴───────────────────┘
附表二
┌──┬───┬─────┬────┬────┬────┬─────┬──────┐
│編號│發票人│金額（元）│付款銀行│發票日  │退票日  │拒絕往來日│交付支票日期│
│    │      │          │        │        │        │          │            │
├──┼───┼─────┼────┼────┼────┼─────┼──────┤
│1   │陳銘裕│96萬4,000 │台灣中小│97.12.20│97.12.22│97.8.15   │97.11.18    │
│    │      │          │企業銀行│        │        │          │            │
│    │      │          │北鳳山  │        │        │          │            │
├──┼───┼─────┼────┼────┼────┼─────┼──────┤
│2   │鑫晶鑽│155萬     │台灣銀行│97.12.30│97.12.30│97.12.5   │97.11.18    │
│    │企業有│          │大昌分行│        │        │          │            │
│    │限公司│          │        │        │        │          │            │
├──┼───┼─────┼────┼────┼────┼─────┼──────┤
│3   │同上  │105萬     │同上    │98.1.7  │98.1.7  │同上      │97.11.15    │
│    │      │          │        │        │        │          │            │
├──┼───┼─────┼────┼────┼────┼─────┼──────┤
│4   │任宗成│117萬     │彰化商銀│98.1.9  │98.1.9  │98.1.2    │97.11.18    │
│    │      │          │北高雄分│        │        │          │            │
│    │      │          │行      │        │        │          │            │
├──┼───┼─────┼────┼────┼────┼─────┼──────┤
│5   │同上  │122萬     │土地銀行│98.1.10 │98.1.10 │同上      │97.11.18    │
│    │      │          │高雄分行│        │        │          │            │
├──┼───┼─────┼────┼────┼────┼─────┼──────┤
│6   │同上  │125萬     │同上    │98.1.12 │98.1.12 │同上      │97.11.18    │
├──┼───┼─────┼────┼────┼────┼─────┼──────┤
│    │合計  │720萬4,000│        │        │        │          │            │
└──┴───┴─────┴────┴────┴────┴─────┴──────┘
附錄：
中華民國刑法第339條第1項：
意圖為自己或第三人不法之所有，以詐術使人將本人或第三人之
物交付者，處5 年以下有期徒刑、拘役或科或併科1 千元以下罰
金。

司法院資訊處製作；財團法人民間司法改革基金會備份。
